臺灣高等法院刑事判決
110年度上更一字第177號
上  訴  人  臺灣臺北地方檢察署檢察官
被      告  章寶鳳



上列上訴人因被告違反個人資料保護法等案件，不服臺灣臺北地
方法院109年度訴字第704號，中華民國109年10月8日第一審判決
（起訴案號：臺灣臺北地方檢察署108年度偵字第13431號），提
起上訴，本院判決後，經最高法院第一次發回更審，本院判決如
下：
    主  文
原判決撤銷。
章寶鳳犯恐嚇危害安全罪，處拘役伍拾日，如易科罰金，以新臺
幣壹仟元折算壹日。
    事  實
一、章寶鳳前於民國82年間積欠朱美芳債務而持續遭追討，不堪
    其擾，竟基於恐嚇之犯意，㈠於106年8月19日凌晨0時50分許
    ，在桃園市○○區○○路0段0巷00弄00號住處，利用電子設備連
    結網際網路，使用不知情之友人許振東（所涉恐嚇、妨害名
    譽、違反個人資料保護法等罪嫌，另經檢察官為不起訴處分
    ）所申請、暱稱為「許振東」之臉書帳號，向朱美芳化名使
    用「華恩典」暱稱之臉書帳號，傳送「華恩典朱美芳繆復華
    （朱美芳之夫）你很有錢是不是你家還是住在那裏是嗎一家
    三口人口簡單我會告訴認識跟不認識的人你家隨時都放有幾
    百萬一樓店面有很值錢欠你錢拿出證據去告我現告你在臉書
    毀謗不入流的人你不讓我活你也別想活你等著」等文字私訊
    （下稱本件私訊）；接續㈡於同日凌晨1時4分許，在上開許
    振東之臉書網頁，發表相同內容之文字留言（無證據證明閱
    覽權限為公開給不特定之人，或除朱美芳以外之其他臉書好
    友得閱覽，下稱本件留言），以此等加害生命、身體、財產
    之方式恐嚇朱美芳，朱美芳於同日在臺北市○○區○○○路0段00
    0巷0弄00號住處上網瀏覽而心生畏懼，致生危害於安全。
二、案經朱美芳訴請臺灣臺北地方檢察署檢察官偵查起訴。
    理  由
壹、證據能力部分：　　
一、被告以外之人於審判外之言詞或書面陳述，除法律有規定者
    外，不得作為證據，刑事訴訟法第159條第1項定有明文。又
    被告以外之人於審判外之陳述，雖不符刑事訴訟法第159條
    之1至第159條之4之規定，而經當事人於審判程序同意作為
    證據，法院審酌該言詞陳述或書面陳述作成時之情況，認為
    適當者，亦得為證據；當事人、代理人或辯護人於法院調查
    證據時，知有同法第159條第1項不得為證據之情形，而未於
    言詞辯論終結前聲明異議者，視為有前項之同意，刑事訴訟
    法第159條之5亦有明文。查本件檢察官、被告章寶鳳於言詞
    辯論終結前，均未就本院所認定犯罪事實而經調查採用之證
    據之證據能力予以爭執（見本院110年度上更一字第177號卷
    【下稱上更一卷】第67至72頁、第93至95頁、第240至260頁
    ；本院109年度上訴字第4510號卷【下稱上訴卷】第69至76
    頁），本院復審酌各該證據作成時之情況，尚無違法及證明
    力明顯過低之瑕疵，認以之作為證據應屬適當，揆諸上開規
    定，本件經調查之證據，均有證據能力。
二、至於本院所引之非供述證據部分，並無證據證明係公務員違
    法取得，亦無依法應排除其證據能力之情形，應有證據能力
    。
貳、實體部分：　
一、認定犯罪事實所憑之證據及理由：　
　㈠上開犯罪事實，業據被告於偵查、原審及本院審理時坦承不
    諱（見臺灣臺北地方檢察署108年度偵字第13431號卷【下稱
    偵卷】第60至61頁、第151至153頁、第240頁；臺灣臺北地
    方法院109年度訴字第704號卷第24頁；上訴卷第77頁；上更
    一卷第98頁），並經證人即告訴人朱美芳（見臺灣臺北地方
    檢察署107年度他字第3147號卷【下稱他卷】第316至317頁
    ；偵卷第89至92頁、第229至230頁）、證人許振東（見偵卷
    第60頁）於偵查中證述在卷，又有告訴人提供之臉書擷圖列
    印資料附卷可憑（見他卷第67頁右上方【即本件私訊】、同
    頁左上方【即本件留言】）。再者，觀諸上開臉書擷圖列印
    資料所使用之文字均提及「我會告訴認識跟不認識的人　你
    家隨時都放有幾百萬」，又提及「你不讓我活　你也別想活
    　你等著」，並於該左上方所示擷圖之文末尚載明告訴人之
    地址，綜合此揭文字語意，足徵有加害他人生命、身體、財
    產之意，灼然甚明。
  ㈡綜上，足認被告上開任意性自白與事實相符，堪以採信。此
    部分罪證明確，被告犯行洵堪認定，應依法論科。至被告於
    本院前審雖曾聲請傳喚證人劉志中欲證明是因告訴人一再於
    臉書上貼文對其侮辱，被告始發送上開訊息，然前揭有關恐
    嚇部分之事實已臻明瞭，而告訴人是否貼文侮辱被告並非起
    訴事實，且無客觀貼文資料足堪釋明與被告此部分犯行有直
    接關聯，認無調查之必要，附此敘明。
二、論罪：
  ㈠被告行為後，刑法第305條之規定，雖於108年12月25日修正
    公布施行，並自同年月27日生效，惟本次修法僅將上開條文
    之罰金數額調整換算予以明定，並無新舊法比較問題。
  ㈡核被告所為，係犯刑法第305條之恐嚇危害安全罪。
  ㈢刑法上之接續犯，乃係數行為於同時同地或密切接近之時地
    實施，侵害同一之法益，各行為之獨立性極為薄弱，依一般
    社會健全觀念，在時間差距上，難以強行分開，在刑法評價
    上，以視為數個舉動之接續施行，合為包括之一行為予以評
    價，較為合理（最高法院86年台上字第3295號判例意旨參照
    ）。而所謂「數行為在密切接近之時、地」之認定，需依所
    犯之罪質，受侵害之法益，行為之態樣，及一般社會健全之
    觀念，予以盱衡斷定，並無必須在同一時間、同一地點所為
    為限（最高法院99年度台上字第6596號判決意旨參照）。被
    告於106年8月19日凌晨0時50分許、同日凌晨1時4分許，先
    後以發送私訊及貼文留言之方式為恐嚇犯行，顯係出於同一
    恐嚇犯意，於密切接近之時間及地點所實施之數個舉動，侵
    害之法益相同，各行為之獨立性極為薄弱，依一般社會健全
    觀念，難以強行分開，應評價為數個舉動接續施行之一行為
    ，而僅論以一恐嚇罪。
三、關於被訴公然侮辱、非公務機關非法利用個人資料部分：
　㈠公訴意旨以被告上開所為，公然侮辱告訴人，而且本件留言
    部分除了與前揭本件私訊相同之文字外，尚違法利用告訴人
    個人住址資料，同時涉犯刑法第309條第1項公然侮辱罪及個
    人資料保護法第41條之違反同法第20條第1項之非公務機關
    非法利用個人資料罪等罪嫌，並以被告偵查中之供述、告訴
    人之指訴及前開他卷第67頁之臉書擷圖列印資料為據。惟訊
    據被告堅詞否認有檢察官所指之此部分犯行，辯稱：伊係分
    別以私訊及在臉書網頁留言，但臉書並未公開，當時先關閉
    對外聯繫，只開放給「華恩典」有權限閱覽，所以只有告訴
    人自己看得到；伊不是公開，是關掉網路上其他人的閱覽，
    伊的本意是要告訴人不要再亂發言等語（見上訴卷第78頁、
    上更一卷第98頁）。
  ㈡犯罪事實應依證據認定之，無證據不得認定犯罪事實；又不
    能證明被告犯罪者，應諭知無罪之判決，刑事訴訟法第154
    條第2項、第301條第1項分別定有明文。又犯罪事實之認定
    ，應憑真實之證據，倘證據是否真實尚欠明確，自難以擬制
    推測之方式，為其判斷之基礎；而認定犯罪事實之證據係指
    足以認定被告確有犯罪行為之積極證據而言，該項證據自須
    適合於被告犯罪事實之認定，始得採為斷罪之資料，最高法
    院53年台上字第656號、29年上字第3105號著有判例。且刑
    事訴訟上證明之資料，無論為直接或間接證據，均須達於通
    常一般之人均不致有所懷疑，而得確信其為真實之程度，始
    得據為有罪之認定，若其關於被告是否犯罪之證明未能達此
    程度，而有合理懷疑之存在，致使無從形成有罪之確信，根
    據「罪證有疑，利於被告」之證據法則，即不得遽為不利被
    告之認定，亦有最高法院76年台上字第4986號判例可參。其
    以情況證據（即間接證據）斷罪時，尤須基於該證據在直接
    關係上所可證明之他項情況事實，本乎推理作用足以確證被
    告有罪，方為合法，不得徒憑主觀上之推想，將一般經驗有
    利被告之其他合理情況逕予排除，此觀諸最高法院32年上字
    第67號判例意旨亦甚彰明。又刑事訴訟法第161條第1項規定
    ：檢察官就被告犯罪事實，應負舉證責任，並指出證明之方
    法。因此，檢察官對於起訴之犯罪事實，應負提出證據及說
    服之實質舉證責任。倘其所提出之證據，不足為被告有罪之
    積極證明，或其指出證明之方法，無從說服法院以形成被告
    有罪之心證，基於無罪推定之原則，自應為被告無罪判決之
    諭知，最高法院92年台上字第128號著有判例可資參照。
　㈢經查：
　⒈刑法第309條第1項公然侮辱罪，須侮辱行為足使不特定人或
    多數人得以共見共聞之狀態始克成立。又個人資料保護法所
    規範個人資料之蒐集、處理及利用，本質上係保障個人隱私
    之人格權，使個人生活私密領域免於他人不法侵擾，保障個
    人資料之自主控制，就個人所自主控制個人資料之資訊隱私
    是否揭露、在何範圍、於何時、以何種方式、向何人揭露予
    以規範。從而行為人不當揭露個人資料之對象係指該個人資
    料之本人以外之第三人而言。
　⒉關於前揭本件私訊部分，被告及告訴人皆陳稱係以私訊方式
    為之（見他卷第239頁；偵卷第60頁、第89頁、第152頁），
    即無公開予第三人知悉之情事，核與刑法公然侮辱罪或個人
    資料保護法第41條第1項之罪不符。
　⒊關於前述本件留言部分，雖據告訴人指稱係在臉書網頁上對
    外公開貼文而使其他臉書好友均得見聞云云，然：
　⑴臉書對於所有發出之動態，包括文字、相片等，均可以個別
    設定隱私狀態，而常見的隱私狀態有「公開（地球圖示）」
    ，全世界都看得到；「朋友（人頭圖示）」，只有朋友能看
    到；以及「只限本人」，只有本人能看到，此外也能個別編
    輯設定「特定應該要看到這則貼文」的人或者是「封鎖某些
    人」不能看到，是以縱使是在臉書發文，但隨著發文前設定
    隱私權限不同，可得閱覽該則貼文之人即有不同。
　⑵再者，依告訴人上網閱覽知悉而提出存附他卷第67頁左上方
    之網路列印資料（本件留言），核與被告所稱係開放給「華
    恩典」閱覽等語（見上訴卷第78頁）並無不合，而告訴人於
    本院稱該份資料並非臉書個人動態留言版首頁畫面（見上訴
    卷第79頁），細閱其上「許振東」旁並無顯示地球（「公開
    」）或人頭（「朋友」）圖示，故是否屬公開或臉書好友均
    可閱覽之貼文，已非無疑；況且僅有1人按下心情符號，又
    據告訴人於偵查中陳稱：此心情符號為告訴人所回應（見偵
    卷第230頁），自無從以對該貼文按讚或表達心情之人數來
    判斷有無第三人閱覽知悉。
　⑶告訴人於原審及本院審理時固指稱「許振東」臉書帳號有玩
    網路遊戲，顯示有地球（「公開」）圖示，可見其狀態為公
    開，並提出該帳號玩網路遊戲之列印畫面資料供參（臺灣臺
    北地方法院109年度審訴字第406號卷【下稱審訴卷】第45至
    65頁；上訴卷第79頁）。但臉書發文前可個別設定閱覽該貼
    文之權限，不同貼文可能設定不同之閱覽權限，業如前述。
    茲觀告訴人所提出「許振東」帳號玩網路遊戲之列印畫面資
    料發文時間分別在本案（106年8月19日凌晨1時4分）之前或
    之後，縱使如審訴卷第59頁上方列印畫面所示係與本件案發
    同日，亦顯示係10時35分之資料，而有間隔數小時之明顯不
    同，尚難據此推認被告對於本件留言之隱私權限設定狀態。
　⑷檢察官雖另以被告於偵查中曾供述：「（問：許振東的臉書
    網頁有無設定隱私只能讓好友看到內容？）有設定只限好友
    可以看」（見偵卷第152頁），認定許振東之臉書好友均可
    瀏覽本件留言，惟細繹被告在該次詢答之完整內容為「左上
    角的留言（即本件留言，下同）是我在許振東的臉書網頁上
    留言，因為她（告訴人）先在許振東的網頁上發訊息給我，
    所以我才會在許振東的網頁上留下左上角的留言要嚇嚇她，
    當時許振東的帳號有加『華恩典』為好友，所以『華恩典』可以
    看到那些畫面。…」（見偵卷第152頁），足見被告僅在陳明
    本件留言有開放權限給「華恩典」閱覽，偵查中檢察事務官
    並未針對本件留言有無設定隱私權限更進一步詢問確認，自
    難據以主張被告曾自白本件留言有對告訴人以外之第三人公
    開，苟無其他第三人曾經瀏覽過本件留言之積極事證，尚不
    得逕為不利被告之認定。
　⑸此外，本件留言雖載有告訴人住址個人資料，且非發表於被
    告本人之臉書上，而係張貼於許振東之臉書網頁，故許振東
    仍有自其臉書上閱覽本件留言之權限，惟許振東前曾代替被
    告送票據至告訴人住處，本已知悉告訴人住址，業據被告供
    述在卷（見上更一卷第74頁），告訴人亦陳稱：許振東常常
    去伊家，伊與許振東認識好多年，在82年10月前就認識了，
    許振東去伊家的次數比被告還多等語（見上更一卷第74頁）
    ，足見許振東早已熟知告訴人住處，故倘僅有許振東因使用
    其臉書網頁而得閱覽告訴人住址個人資料，審諸許振東與告
    訴人原有往來之前情，尚難逕認即有足生損害於告訴人且有
    因此違反個人資料保護法之規範目的。
四、撤銷改判之理由：
 ㈠原審認定被告所涉犯行，罪證明確，予以論罪科刑，固非無見
    。然查：被告被訴公然侮辱、非公務機關非法利用個人資料
    等罪嫌，依卷存事證，尚不足認定被告有此部分之犯罪，業
    經本院剖析論述於前（見理由欄貳、三），原判決以被告所
    為，係以一行為觸犯恐嚇危害安全、公然侮辱、非公務機關
    非法利用個人資料等罪名，為想像競合犯，而從一重之非公
    務機關非法利用個人資料罪處斷，容有未洽。檢察官提起上
    訴雖未指摘及此，而僅就原審量刑予以爭執，惟原判決既有
    上開可議，即屬無可維持，其量刑亦失所據，自應由本院將
    原判決撤銷改判。
  ㈡爰審酌被告與告訴人間財務糾紛已久，未能理性溝通尋求解
    決，竟透過網路社群軟體爭論不休，被告進而以文字恫嚇告
    訴人之方式欲制止告訴人，反而擴大爭端；被告犯後雖能坦
    承恐嚇犯行，但未獲告訴人諒解，兼衡其並無犯罪前案紀錄
    之素行、犯罪之動機、目的、手段、情節、所生損害及其自
    述之智識程度及生活狀況等一切情狀（見上訴卷第78頁、上
    更一卷第99頁），量處如主文第2項所示之刑，並諭知如易
    科罰金之折算標準。至諭知緩刑，除應具備一定之條件外，
    並須有可認為以暫不執行為適當之情形，始得為之。被告雖
    未曾因故意犯罪受有期徒刑以上刑之宣告，並於本案受拘役
    刑之宣告，但被告所為侵害告訴人個人法益，迄未獲得告訴
    人諒解，本院審酌刑罰之目的及告訴人之意見，認無以暫不
    執行為適當之情形，不予宣告緩刑，併此說明。
  ㈢公訴意旨以被告上開所為，公然侮辱告訴人，而且其中本件
    留言部分除了與前揭本件私訊相同之文字外，尚違法利用告
    訴人個人住址資料，同時涉犯刑法第309條第1項公然侮辱罪
    及個人資料保護法第41條之違反同法第20條第1項之非公務
    機關非法利用個人資料罪等罪嫌，惟依卷存事證，尚不足認
    定被告有檢察官所指之公然侮辱、非公務機關非法利用個人
    資料等犯行，業經本院詳細論駁於前（見理由欄貳、三）。
    然檢察官認此部分如成立犯罪，與前揭起訴並經有罪認定部
    分有想像競合犯之裁判上一罪關係，爰不另為無罪諭知。
五、臺灣臺北地方檢察署110年度偵續一字第29號檢察官併辦意
    旨略以：被告於上述事實欄一㈠所為，造成告訴人身心極大
    受創，涉犯刑法第277條第1項之傷害罪嫌，並以被告於偵查
    中之供述、告訴人之指訴及前開他卷第67頁之臉書擷圖列印
    資料為據。惟被告未曾自白有何傷害犯行，且觀檢察官於偵
    查中訊問告訴人就傷害部分提出相關佐證，告訴人僅陳稱：
    106年間，其體重65公斤以下，經過本案長時間壓力，造成
    其睡眠不足、氣憤種種，導致目前體重84公斤，其陪伴配偶
    就醫時，詢問醫生應如何處理，醫生建議其要吃安眠藥云云
    （見臺灣臺北地方檢察署110年度偵續一字第29號卷第149至
    150頁），堪認告訴人指訴被告造成其身心受創，似謂其因
    此而睡眠不足、體重上升，但迄今猶未能提出諸如驗傷單、
    診斷證明書等事證以供調查究明，尚難僅憑告訴人之單一指
    訴，遽認被告涉有傷害犯行。檢察官所舉證據尚無從使本院
    得有通常一般人均無合理懷疑而得確信之程度，即難認與原
    起訴並經論罪之恐嚇危害安全部分，具有想像競合之裁判上
    一罪關係而為起訴效力所及，非本院所得審究，應退由檢察
    官另為適法之處理。
據上論斷，應依刑事訴訟法第369條第1項前段、第364條、第299
條第1項前段，刑法第305條、第41條第1項前段，刑法施行法第1
條之1第1項，判決如主文。
本案經檢察官林婉儀提起公訴，檢察官江貞諭提起上訴，檢察官
柯怡如到庭執行職務。
中　　華　　民　　國　　111 　年　　6 　　月　　30　　日
                  刑事第十一庭  審判長法　官 張江澤
                                      法　官 郭惠玲
                                      法　官 梁志偉
以上正本證明與原本無異。
如不服本判決，應於收受送達後20日內向本院提出上訴書狀，其
未敘述上訴之理由者並得於提起上訴後20日內向本院補提理由書
（均須按他造當事人之人數附繕本）「切勿逕送上級法院」。
                                      書記官 于  誠
中　　華　　民　　國　　111 　年　　6 　　月　　30　　日
附錄：本案論罪科刑法條全文
中華民國刑法第305條
以加害生命、身體、自由、名譽、財產之事恐嚇他人，致生危害
於安全者，處二年以下有期徒刑、拘役或九千元以下罰金。